臺灣高等法院臺南分院刑事判決　　　　100年度上易字第454號
上　訴　人
即　被　告　林重見
上列上訴人因侵占案件，不服臺灣臺南地方法院99年度易字第20
號中華民國100年5月23日第一審判決（起訴案號：臺灣臺南地方
法院檢察署98年度偵緝字第463號），提起上訴，本院判決如下
：
    主  文
原判決撤銷。
林重見犯業務侵占罪，處有期徒刑陸月；又犯業務侵占罪，處有
期徒刑捌月；又犯業務侵占罪，處有期徒刑陸月。應執行有期徒
刑壹年。
    事  實
一、林重見於民國（下同）90年間起任職於皇御公寓大廈管理維
    護股份有限公司（以下簡稱皇御公司），皇御公司與臺南市
    ○區○○街104號翰廬大樓管理委員會簽訂綜合管理合約書
    ，受該大樓管理委員會之委託，負責大樓綜合管理業務，包
    括代收大樓住戶管理費、代繳大樓管理委員會對外應付之款
    項等工作。皇御公司乃派任公司職員林重見至該大樓負責該
    受託業務，依約林重見應於每月10日就該大樓之管理費作成
    收支明細，扣除支出後之結餘，皆應存入翰廬大樓管理委員
    會帳戶，詎竟意圖為自己不法之所有，於96年2月10日起至
    96年5月10日止，未經翰廬大樓管理委員會之同意，擅自陸
    續將其代收應存入翰廬大樓管理委員會帳戶之大樓住戶管理
    費共計新台幣（下同）204,688元（96年5月10日所作收支明
    細表結餘333,357元，存簿餘額128,669元，挪用差額204,68
    8元）侵占入己，嗣至96年6月15日陸續歸還存入翰廬大樓管
    理委員會帳戶合計204,688元。詎又另行起意，意圖為自己
    不法之所有，於96年7月10日至97年4月10日止，未經翰廬大
    樓管理委員會之同意，擅自陸續將其代收應存入翰廬大樓管
    理委員會帳戶之大樓住戶管理費共計620,823元（97年4月10
    日所作收支明細表結餘712,715元，存簿餘額95,492元，挪
    用差額617,223元，加上同年月5日收取住戶鄭如吟管理費3,
    600元合計為620,823元）侵占入己。詎又另行起意，意圖為
    自己不法之所有，於97年1月10日至97年4月10日止，陸續將
    其向翰廬大樓管理委員會請款應支付維修廠商之工程款、清
    潔費、消防保險費、貨款等共計67,650元侵占入己。嗣經翰
    廬大樓管理委員會查帳及向廠商查詢，而發覺上情。
二、案經翰廬大樓管理委員會告發及臺南市警察局第二分局報告
    臺灣臺南地方法院檢察署檢察官偵查起訴。
    理  由
壹、證據能力部分：
    按被告以外之人於審判外之陳述，雖不符刑事訴訟法第159
    條之1至第159條之4之規定，而經當事人於審判程序同意作
    為證據，法院審酌該言詞陳述或書面陳述作成時之情況，認
    為適當者，亦得為證據；又當事人、代理人或辯護人於法院
    調查證據時，知有第159條第1項不得為證據之情形，而未於
    言詞辯論終結前聲明異議者，視為有前項之同意，刑事訴訟
    法第159條之5定有明文。而刑事訴訟法第159條之5之立法意
    旨在於傳聞證據未經當事人之反對詰問予以核實，原則上先
    予排除。惟若當事人已放棄反對詰問權，於審判程序中表明
    同意該等傳聞證據可作為證據；或於言詞辯論終結前未聲明
    異議，基於尊重當事人對傳聞證據之處分權，及證據資料愈
    豐富，愈有助於真實發見之理念，上開傳聞證據亦均得資為
    證據。經查，本判決所引用之供述證據及具有傳聞性質之書
    面證據，本院於審判程序提示予檢察官、被告，均表示無意
    見，且迄未於言詞辯論終結前聲明異議（見本院卷第32頁至
    第33頁），可視為同意列為本案證據，且經審酌上開證據製
    作時之情況，並無違法不當之情事，認為以之作為證據應屬
    適當，而採納為證據，尚無礙於被告於程序上之彈劾詰問權
    利，是認上開證據合於刑事訴訟法第159條之5等規定，具有
    證據能力，合先敘明。
貳、認定犯罪事實所憑之證據及理由：
一、訊據被告林重見固坦承於上揭時、地，未經翰廬大樓管理委
    員會之同意，擅自將收取之管理費或申請支出之工程款等挪
    供己用等情，惟矢口否認有業務侵占之犯行，辯稱：伊沒有
    侵占意圖，當時僅想要借用，且有歸還部分款項云云。
二、經查：
  (一)皇御公司與翰廬大樓管理委員會簽訂綜合管理合約書，受翰
    廬大樓管理委員會之委託，負責大樓綜合管理業務，皇御公
    司乃派任公司職員即被告至翰廬大樓負責該受託業務，包括
    代收大樓住戶管理費、代繳大樓管理委員會對外應付之款項
    等工作，並應於每月10日就翰廬大樓之管理費作成收支明細
    ，扣除支出後之結餘，皆須存入翰廬大樓管理委員會帳戶。
    惟被告未經翰廬大樓管理委員會之同意，於96年2月10日起
    至96年5月10日止，未經翰廬大樓管理委員會之同意，陸續
    挪用其代收應存入翰廬大樓管理委員會帳戶之大樓住戶管理
    費共計204,688元（96年5月10日所作收支明細表結餘333,35
    7元，存簿餘額128,669元，挪用差額204,688元），嗣至96
    年6月15日陸續歸還存入翰廬大樓管理委員會帳戶合計204,6
    88元；又於96年7月10日至97年4月10日止，未經翰廬大樓管
    理委員會之同意，陸續挪用其代收應存入翰廬大樓管理委員
    會帳戶之大樓住戶管理費共計620,823元（97年4月10日所作
    收支明細表結餘712,715元，存簿餘額95,492元，挪用差額6
    17,223元，加上同年月5日收取住戶鄭如吟管理費3,600元合
    計為620,823元）；又於97年1月10日至97年4月10日止，陸
    續挪用其向翰廬大樓管理委員會請款應支付維修廠商之工程
    款、清潔費、消防保險費、貨款等共計67,650元等情，業據
    被告供承不諱（見本院卷第33頁背面），核與證人（即翰廬
    大樓管理委員會第14屆主任委員）盧逸林於警訊時之證述情
    節大致相符，且有翰廬綜合管理合約書、人事資料卡、服務
    保證書、翰廬管理費用收支明細、應付廠商款項憑證、保管
    條、存摺明細影本、翰廬管理費用收支明細、應付款項明細
    、統一發票、請款單、貨款收據、挪用管理費金額明細及管
    理費收據在卷足憑（見98年度他字第128號卷第6至15頁、第
    16至17頁、第19至33頁、第35至43頁、第44頁，98年度偵緝
    字第463號卷第33至39頁、第43至64頁），堪以認定。
  (二)被告雖以前揭情詞置辯；惟查：按業務侵占罪之成立，以意
    圖為自己或第三人不法之所有，而擅自處分因業務上所持有
    之物為構成要件，是行為人合法持有他人之物，而於持有狀
    態繼續中，擅自處分，或易持有為所有之意思，而逕為所有
    人之行為，即足當之。本件被告於案發時，係皇御公司派駐
    翰廬大樓之管理人員，其業務包括代收大樓住戶管理費、代
    繳大樓管理委員會對外應付之款項等工作，已如前述，則被
    告因受託代管翰廬大樓之管理費及其他應支出款項，基於業
    務關係而持有翰廬大樓管理委員會所有之物，應堪認定。被
    告既非翰廬大樓管理委員會之管理費及其他款項之所有人，
    卻未經翰廬大樓管理委員會之同意擅予動用，自係易持有為
    所有之意思，而逕為所有人之行為甚明。從而，被告意圖為
    自己不法之所有，將持有他人之物變易為所有之意思，而為
    挪供己用之行為，自該當侵占罪之構成要件，不因事後有回
    補侵占款項而影響犯罪之成立。是故，被告辯稱其無侵占之
    犯意，不構成業務侵占云云，洵難採信。
  (三)衡之(1)被告於96年2月10日起至96年5月10日止，陸續侵占其
    代收應存入翰廬大樓管理委員會帳戶之大樓住戶管理費共計
    204,688元，參以被告於偵查及原審審理時供稱：其係因生
    活負擔大，投資失敗，而為挪用之行為等情（見98年度偵緝
    字第463號卷第17頁、原審卷第87頁），及被告至96年6月15
    日將其侵占之管理費合計204,688元陸續歸還存入翰廬大樓
    管理委員會帳戶，足認被告於96年2月10日起至96年5月10日
    期間之業務侵占行為，係因經濟因素而基於一個犯罪決意之
    發動，在一定有密切關係之時、地，接續將其代收應存入翰
    廬大樓管理委員會帳戶之大樓住戶管理費計204,688元侵占
    入己，其各次行為之獨立性薄弱，依一般社會觀念，難以強
    行分開，應認係數個舉動之接續進行。(2)又被告事後另行起
    意，於96年7月10日至97年4月10日止，未經翰廬大樓管理委
    員會之同意，陸續侵占其代收應存入翰廬大樓管理委員會帳
    戶之大樓住戶管理費共計620,823元（97年4月10日所作收支
    明細表結餘712,715元，存簿餘額95,492元，挪用差額617,2
    23元，加上同年月5日收取住戶鄭如吟管理費3,600元合計為
    620,823元），依上開說明，可認被告於96年7月10日至97年
    4月10日期間之業務侵占行為，亦係因經濟因素而基於一個
    犯罪決意之發動，在一定有密切關係之時、地，接續將其代
    收應存入翰廬大樓管理委員會帳戶之大樓住戶管理費共計62
    0,823元侵占入己，其各次行為之獨立性薄弱，依一般社會
    觀念，難以強行分開，應認係數個舉動之接續進行。(3)被告
    另於97年1月10日至97年4月10日止，陸續將其向翰廬大樓管
    理委員會請款應支付維修廠商之工程款等款項共計67,650元
    侵占入己，其侵占之行為態樣與上開侵占管理費之行為態樣
    不同，顯係另行起意，惟其各次行為之獨立性薄弱，依一般
    社會觀念，難以強行分開，應認係數個舉動之接續進行。是
    故，被告上揭3次業務侵占行為，應各係本於一業務侵占之
    犯罪決意接續進行，應分別合為包括之一業務侵占行為予以
    評價，避免刑罰之過度評價，較為合理。從而，本件被告3
    次業務侵占犯行，罪證明確，堪以認定，自應依法論科。
、論罪科刑：
一、核被告所為，均係犯刑法第336條第2項之業務侵占罪。被告
    所犯上開三罪，犯意各別，行為互殊，應分論併罰。
二、原審就被告所犯業務侵占犯行，予以論罪科刑之判決，固非
    無見；惟查：按所謂集合犯，係立法者所制定之犯罪構成要
    件中，本就預定有數個同種類之行為將反覆實行之犯罪，將
    各自實現犯罪構成要件之反覆多數行為，解釋為集合犯，而
    論以一罪。然觀諸刑法第336條第2項所定之業務侵占罪之構
    成要件文義，實無從認定立法者本即預定該犯罪之本質，必
    有數個同種類行為而反覆實行之集合犯行。衡酌本件被告前
    揭3次業務侵占犯行，係因經濟因素，各基於一個業務侵占
    之犯罪決意，利用同一機會於密切接近之時地，接續而為同
    一性質之行為，侵害同一之法益，各行為之獨立性極為薄弱
    ，依一般社會健全觀念，難以強行分開，在刑法評價上，以
    視為數個舉動之接續施行，合為包括之一行為予以評價，應
    為包括之一罪，已如前述，是其3次之犯罪行為（(1)96年2月
    10日起至96年5月10日止，侵占翰廬大樓管理委員會之管理
    費計204,688元；(2)96年7月10日起至97年4月10日止，侵占
    翰廬大樓管理委員會之管理費計620,823元；(3)於97年1月10
    日至97年4月10日止，侵占翰廬大樓管理委員會應支付維修
    廠商之工程款等款項計67,650元），應均屬接續犯之性質。
    原審認定被告上揭3次業務侵占犯行，應全部論以集合犯，
    容有未洽。
三、被告上訴意旨，否認有侵占犯意，指摘原判決不當，固無理
    由，惟原判決既有上開不當之處，自應由本院將原判決予以
    撤銷改判。爰審酌被告受皇御公司指派為翰廬大樓之管理人
    員，受託代管該大樓之管理費及其他應支出款項，明知所收
    或所請費用，應依規定繳交存入大樓管理委員會之帳戶，竟
    先後擅自挪用204,688元、620,823元、67,650元，事後僅歸
    還204,688元，迄未賠償翰廬大樓管理委員會所受損害共計
    688,473元（620823＋67650＝688473），及其犯罪之動機、
    目的、手段、大專畢業之智識程度等一切情狀，分別量處如
    主文所示之刑，並定應執行有期徒刑1年。末按數罪併罰中
    之一罪，依刑法規定得易科罰金，若因與不得易科之他罪併
    合處罰結果而不得易科罰金時，原可易科罰金部分所處之刑
    ，自亦無庸為易科罰金折算標準之記載，有司法院大法官釋
    字第144號解釋可資參照。本件被告被判處如主文所示有期
    徒刑6月得易科罰金部分，因與不得易科罰金之他罪（判處
    有期徒刑8月）併合處罰結果已不得易科罰金，是就此原可
    易科罰金部分所處之刑不再為易科罰金折算標準之記載，併
    此敘明。
據上論結，應依刑事訴訟法第369條第1項前段、第364條、第299
條第1項前段、刑法第336條第2項、第51條第5款，刑法施行法第
1條之1，判決如主文。
本案經檢察官邱克斌到庭執行職務。
中    華    民    國   100    年    10    月    11    日
                  刑事第三庭    審判長法  官  高明發
                                      法  官  楊清安
                                      法  官  張季芬
以上正本證明與原本無異。
不得上訴。
                                      書記官  廖文靜
中    華    民    國   100    年    10    月    11    日
附錄本判決論罪科刑法條
中華民國刑法第336條第2項
對於業務上所持有之物，犯前條第1項之罪者，處6月以上5年以
下有期徒刑，得併科3千元以下罰金。